【裁判字號】    98,上易,1723
【裁判日期】    990119
【裁判案由】    竊盜
【裁判全文】
臺灣高等法院臺中分院刑事判決        98年度上易字第1723號
上  訴  人
即  被  告  甲○○
上列上訴人因竊盜案件，不服臺灣臺中地方法院98年度易字第22
24號中華民國98年9月8日第一審判決（起訴案號：臺灣臺中地方
法院檢察署98年度偵字第13468號），提起上訴，本院判決如下
：
    主  文
原判決關於甲○○部分撤銷。
甲○○幫助竊盜，累犯，處有期徒刑肆月，如易科罰金，以新壹
幣壹仟元折算壹日。
    事  實
一、甲○○前於民國92年間，因竊盜案件，經臺灣臺中地方法院
    以93年度中簡字第121號判處有期徒刑6月確定，於97年1月
    23日因易科罰金執行完畢。猶不知悛改，於98年5月11日凌
    晨2時36分許，由甲○○單獨騎乘車牌號碼JQQ-981號重機車
    ，丁○○騎乘車牌號碼KXQ-682號重機車搭載丙○○（丁○○、丙○○業經臺灣臺中地方法院各判處有期徒刑8月確定
    ），途經臺中市南屯區中和巷39之6號之「福德宮」時，3人
    均停車並下車，丁○○乃走向香爐前察看有無香油錢，甲○○在四下張望遊走，丙○○則點香膜拜福德正神，嗣渠3人
    欲騎車離去之際，甲○○發現出口處有監視錄影福德宮後方
    之攝影鏡頭1具後（即監視器分割畫面編號3.之攝影鏡頭）
    ，遂告知丁○○，丁○○獲悉後，即意圖為自己不法之所有
    ，著手竊取該攝影鏡頭，惟因高度不足，乃搬來旁邊之桌子
    ，並請甲○○將桌子扶好，甲○○竟基於幫助之犯意，為解
    錕扶著桌子幫助丁○○墊高，而施以助成行為，再由丁○○
    站在桌子上以徒手方式伸手竊取該攝影鏡頭1具。嗣於同日
    清晨6時許，經「福德宮」負責裝設該攝影鏡頭之戊○○發
    現後報警，始為警循線查獲上情。
二、案經中和里里長王明頌及「福德宮」總幹事林清輝委由戊○○訴請臺中市警察局第四分局報告臺灣臺中地方法院檢察署
    檢察官偵查起訴。
    理  由
壹、證據能力部分：
    按被告以外之人於審判外之陳述，雖不符刑事訴訟法第159
    條之1至第159條之4等前4條之規定，而經當事人於審判程序
    同意作為證據，法院審酌該言詞陳述或書面陳述作成時之情
    況，認為適當者，亦得為證據。當事人、代理人或辯護人於
    法院調查證據時，知有第159條第1項不得為證據之情形，而
    未於言詞辯論終結前聲明異議者，視為有前項之同意，刑事
    訴訟法第159條之5定有明文。立法意旨在於傳聞證據未經當
    事人之反對詰問予以核實，原則上先予排除。惟若當事人已
    放棄反對詰問權，於審判程序中表明同意該等傳聞證據可作
    為證據；或於言詞辯論終結前未聲明異議，基於尊重當事人
    對傳聞證據之處分權，及證據資料愈豐富，愈有助於真實發
    見之理念，且強化言詞辯論主義，使訴訟程序得以順暢進行
    ，上開傳聞證據亦均具有證據能力。查，本案下列所援引之
    全部卷證資料，檢察官、上訴人即被告（下稱被告）甲○○
    於本案辯論終結前均不爭執其證據能力，本院審酌各該證據
    作成時之情況，並無不法取得之情形，認亦適合作為本案之
    證據，揆諸上開說明，各該證據均有證據能力。
貳、實體方面：
一、訊據被告坦承其發現出口處有監視錄影福德宮後方之攝影鏡
    頭1具（即監視器分割畫面編號3之攝影鏡頭）後，即告知丁○○，且於丁○○竊取該攝影鏡頭時，扶著桌子幫助丁○○
    墊高，讓丁○○得以竊取該攝影鏡頭等情不諱，並經證人丁○○於本院審理時證述明確，復經證人即「福德宮」監視器
    裝設人戊○○於警詢證述綦詳，此外，復有「福德宮」裝設
    之監視器翻拍照片在卷可按。按刑法上之幫助犯，係對於犯
    罪與正犯有共同之認識，而以幫助之意思，對於正犯資以助
    力，而未參與實施犯罪之行為者而言；幫助犯之成立，不僅
    須有幫助他人犯罪之行為，且須具備明知他人犯罪而予以幫
    助之故意，始稱相當，最高法院88年度台上字第1270號、70
    年度台上字第2886號判決可參。而所謂幫助犯需有幫助他人
    犯罪之故意，意即幫助犯需認識到正犯有犯罪之意思與行為
    、其所欲幫助之犯罪、以及正犯之行為由於自己之行為而成
    為容易實施或助成其結果之發生，而對於正犯資以助力，使
    其犯罪易於達成而言。次按從犯之幫助行為，雖兼賅積極、
    消極兩種在內，然必有以物質上或精神上之助力予正犯之實
    施犯罪之便利時，始得謂之幫助；若於他人實施犯罪之際，
    僅以消極態度不加阻止，並無助成正犯犯罪之意思，及便利
    其實施犯罪之行為者，即不能以從犯論擬，最高法院著有27
    年上字第2766號判例可參。查本案被告已認知到丁○○欲竊
    取攝影鏡頭，已據其供明在卷，其於丁○○搬桌子要墊高以
    利竊盜行為時，出手扶著桌子讓丁○○站在桌子上以方便竊
    取攝影鏡頭，顯見被告確有幫助丁○○竊盜之故意，且由於
    被告之上揭幫助行為，確有使丁○○容易實施竊盜行，至為
    灼然。從而，本案被告之幫助竊盜犯行，事證已臻明確，洵
    堪認定，應依法論科。
二、核被告所為，係犯刑法第30條第1項、第320條第1項之幫助
    竊盜罪，被告以幫助之犯意，參與丁○○之犯罪行為，為幫
    助犯，爰依同法第30條第2項規定減輕其刑。公訴人認被告
    與丁○○間為竊盜之共同正犯，惟按：正犯與共犯（教唆犯
    、幫助犯）之區別，應視行為人彼此間有無正犯之意思聯絡
    、行為人之行為是否實現犯罪構成要件之一部或全部、是否
    因犯罪構成要件之實現而得以遂行其犯罪目的（如獲得利益
    ）、是否參與犯罪過程之規劃等不可或缺之工作等因素，綜
    合地加以判斷，如行為人僅單純於他人實施犯罪時，予以精
    神或物理上之助力，使其易於達到犯罪之目的，並非基於實
    施自己之犯罪之目的而為，即應論以幫助犯，而非共同正犯
    ，本件依卷證資料所示，被告所為非屬竊盜罪構成要件之行
    為，復無積極證據足認被告為事實欄所載行為時，有與下手
    行竊者具犯意聯絡，罪既有疑，應從有利被告之認定，僅得
    認其係以幫助之意思對於正犯資以助力，而論以竊盜罪之幫
    助犯，並非共同正犯，惟此並不妨害犯罪事實之同一，僅行
    為態樣有所不同，應無變更起訴法條之必要，併予敘明（司
    法院76年10月29日（七六）廳刑(一)字第1983號函參照）。又
    被告前於92年間，因竊盜案件，經臺灣臺中地方法院以93年
    度中簡字第121號判處有期徒刑6月確定，於97年1月23日因
    易科罰金執行完畢乙節，有臺灣高等法院被告全國前案紀錄
    表1份在卷足憑，其於5年以內故意再犯本件有期徒刑以上之
    罪，為累犯，應依刑法第47條第1項之規定加重其刑，並依
    法先加後減之。
三、原審認被告罪刑明確予以論科，固非無見。惟查：(一)就丁○○竊取監視器分割畫面編號3.之攝影鏡頭部分，被告係基於
    幫助之故意，幫助丁○○為竊盜行為，原審判決認被告與丁○○係基於共同意圖為自己不法所有之犯意聯絡為之，即有
    違誤；(二)原審認定被告與丁○○共同竊取監視器分割畫面編
    號2.之攝影鏡頭，與本院認定此部分並無積極事證可資證明
    被告有共同竊盜之事實不符（如後述），其事實認定尚有未
    洽。被告上訴意否否認與丁○○共同犯竊盜罪，尚非無據，
    且原審判決亦有上開非議之處，自應由本院將原審判決關於
    甲○○部分予以撤銷改判。爰審酌被告被告幫助他人竊取財
    物之行為固不足取，惟犯後坦承確有幫助之行為，態度並無
    不良，暨其犯罪之動機、目的、手段、素行、被害人之損失
    等一切情狀，量處如主文所示之刑，並諭知易科罰金之折算
    標準。
參、不另為無罪諭知部分；
一、公訴意旨另以：被告與丁○○、丙○○3 人基於意圖為自己
    不法所有之犯意聯絡，推由丁○○以徒手方式，伸手竊取「
    福德宮」總幹事林清輝所保管監視錄影「福德宮」金爐方向
    之攝影鏡頭1具（即監視器分割畫面編號2.之攝影鏡頭）。
    因認被告涉犯刑法第321條1項第4款之結夥加重竊盜罪嫌。
二、按犯罪事實應依證據認定之，無證據不得推定其犯罪事實；
    又不能證明被告犯罪者，應諭知無罪之判決，刑事訴訟法第
    154條第2項、第301條第1項分別定有明文。又認定不利於被
    告之事實，須依積極證據，苟積極證據不足為不利於被告之
    事實認定時，即應為有利於被告之認定，更不必有何有利之
    證據（最高法院30年上字第816號判例參照）。復按刑事訴
    訟法第156條第2項規定，被告或共犯之自白，不得作為有罪
    判決之唯一證據。揆其立法意旨乃在防範被告或共犯自白之
    虛擬致與真實不符，故對自白在證據上之價值加以限制，明
    定須藉補強證據以擔保其真實性。所謂補強證據，係指除該
    自白本身之外，其他足以證明該自白之犯罪事實確具有相當
    程度真實性之證據而言，雖所補強者，非以事實之全部為必
    要，但亦須因補強證據之質量，與自白之相互利用，足使犯
    罪事實獲得確信者，始足當之。是以，兩名以上共犯之自白
    ，不問是否屬於同一程序（共同被告），縱所述內容一致，
    仍屬自白之範疇，究非自白以外之其他必要證據，故此之所
    謂補強證據，應求諸於共犯自白以外，實際存在之有關被告
    與犯罪者間相關聯之一切證據；必共犯之自白先有補強證據
    ，而後始得以該自白為被告或其他共犯自白之補強證據，殊
    不能逕以共犯兩者之自白相互間作為證明其中一方所自白犯
    罪事實之補強證據。又刑事審判上之共同被告，係為訴訟經
    濟等原因，由檢察官或自訴人合併或追加起訴，或由法院合
    併審判所形成，其間各別被告及犯罪事實仍獨立存在。若共
    同被告具有共犯關係者，雖其證據資料大體上具有共通性，
    共犯所為不利於己之陳述，固得採為其他共犯犯罪之證據，
    然為保障其他共犯之利益，該共犯所為不利於己之陳述，除
    須無瑕疵可指外，且仍應調查其他必要之證據，以察其是否
    與事實相符，不得專憑該項陳述作為其他共犯犯罪事實之認
    定，即尚須以補強證據予以佐證，不可攏統為同一之觀察（
    最高法院96年台上字第901號判決參照）。
三、公訴人認被告涉犯上揭加重竊盜罪嫌，無非係以：(1)證人即
    同案被告丁○○於偵訊之供述；(2)勘驗福德宮提供之當日錄
    影光碟結果，為其主要論據。訊據被告固坦承有與丁○○、
    丙○○前往上開案發地點之福德宮，惟堅詞否認有何竊盜之
    犯行，並辯稱：伊對於丁○○竊取監視器分割畫面編號2.之
    攝影鏡頭乙事並不知情等語。
四、經查：
  (一)證人即共同被告丁○○雖於偵查中供證上開竊盜監視器分割
    畫面編號2.之攝影鏡頭乙事，為其與被告所共犯等情，惟丁○○於98年5月12日警詢時卻供稱：「（你為何要竊取監視
    器？你竊取監視器時丙○○、甲○○是否知情？有無阻止你
    ？）我因一時手癢好奇且監視器小小的很可愛便徒手竊取，
    他們都有看見，但都沈默沒有說話。」等語（警詢卷第4頁
    ），是以證人即共同被告丁○○所證被告有無參與共同竊盜
    之情節，前後即非一致。次查，證人戊○○於警詢之證述，
    只能證明其所裝設之攝影鏡頭遭人竊走，但無從證明被告參
    與該等竊盜犯行。
  (二)本案偵查中經檢察事務官勘驗「福德宮」提供當日監視器攝
    錄之光碟結果：「一「02：36：56」被告3人騎乘2部機車到
    現場，丁○○及丙○○共乘1部，甲○○獨自騎乘1部。3人
    將機車停在土地公廟右前空地（即靠近2.號監視器處）。二
    「02：37：19」3人下車後，丁○○逕走向廟前香爐，並徒
    手翻動香爐，似在蒐尋香爐內某物品。丙○○則去取香，甲○○則離開鏡頭視線，不知做何事。三「02：38：03」丁○○蒐尋完後往廟右前方離開鏡頭視線，鏡頭內獨留丙○○持
    香膜拜。四「02：38：40」3人再回到機車旁，此時，甲○○發現2.號監視器，並指著該監視器告知丁○○、丙○○2
    人。之後，丁○○即一直盯著該2.號監視器。五「02：38：
    41」3人再分乘2部機車向另一出口離開，離開前，甲○○再
    回頭瞧著2.號監視器，丁○○亦回望2.號監視器並與丙○○
    有所談論，甲○○往前移動機車數公尺後再停住，丁○○、
    丙○○2人仍留在原處並繼續討論，丁○○仍不時回頭張望
    ，丙○○則始終未回頭。至02：40：25時，丁○○、丙○○
    2人始發動機車往前與甲○○會合。然3人仍未立即離開，3
    人會合後，丙○○再度下車，3人似仍有討論，一會兒之後
    ，甲○○往回走數步並望向2.號監視器方向，丁○○與丙○○仍逗留原處講話。之後丙○○再度坐上機車，約5秒後，
    丙○○又下車，2人再討論約10秒鐘，隨後，丁○○即下車
    並走向2.號監視器，丁○○要卸下2.號監視器時，丙○○徒
    步至離開鏡頭範圍，甲○○亦將機車駛向前方數公尺處。六
    「02：42：29」2.號監視器被卸下。丁○○取下2.號監視器
    走回機車停放處時，甲○○及丙○○即靠過來並分別坐上機
    車，3人隨即離開並消失在監視範圍‧‧‧」，有勘驗筆錄
    可稽（偵查卷第4頁）。查，被告於偵訊時稱伊發現有攝影
    鏡頭，擔心被攝錄到，即勸丁○○不要動廟裡的東西等語（
    偵查卷第12頁），而證人即共同被告丁○○於偵訊時供承「
    我在香爐內找硬幣‧‧‧」（偵查卷第10頁）、另證人即共
    同被告丙○○於偵訊時證稱：「‧‧‧我說那是廟裡的東西
    不要去動它，甲○○也勸丁○○不要去動‧‧‧甲○○有說
    我們從進來到現在都有被錄影‧‧‧」等語（偵查卷第8頁
    ），顯然被告所以以手指向2.號攝影鏡頭，係欲勸告丁○○
    不要動福德宮的東西，以免遭監視器攝錄到，則其所辯尚非
    不可採，是尚難因被告以手指向2.號鏡頭，而認被告有與丁○○共同行竊之意思。次者，丁○○於竊取監視器分割畫面
    編號2.之攝影鏡頭之前，似乎與被告或丙○○有所討論之狀
    況，然被告與丁○○係討論何事，是否討論竊取攝影鏡頭之
    事，由監視畫面中無從得知，且檢察官亦未舉證證明被告與
    丁○○當時係在討論竊取鏡頭之事，是尚難以被告與丁○○
    狀似討論，遽認其與丁○○就竊取監視器分割畫面編號2.之
    攝影鏡頭之事有犯意聯絡，準此，福德宮裝設之監視器所攝
    錄到之畫面，尚難採為不利於被告之認定。
  (三)況當時亦在場之證人即共同被告丙○○於98年6月12日偵訊
    時稱：「（當日你與甲○○、丁○○等3人為何會去福德宮
    ？如何去？抵達之後做何事？）我們在馬路上閒逛，臨時決
    定去那邊拜拜，當日3人騎2部機車，丁○○騎車載我，甲○○單獨騎一部車，到了那邊，我先去洗手洗臉，拿香膜拜，
    丁○○在香爐不曉得在翻動什麼東西，甲○○也跟著我用雙
    手膜拜，沒在正廟前面。（何人發現第1個攝影鏡頭？他發
    現該鏡頭時說什麼話？）我不知道，沒有聽到有人談攝影鏡
    頭的事。（經勘驗監視光碟結果，發現你們要離開前才由甲○○發現第1個攝影鏡頭，之後你們就先騎車離開，然甲○○卻在前方數公尺處停下車並回頭看鏡頭，且丁○○亦頻頻
    回頭看該攝影鏡頭。似有所顧忌不想離開，且不斷與你講話
    討論，你亦不斷上車、下車，最後丁○○才下車去竊取攝影
    鏡頭，因此丁○○最後下車去偷攝影鏡頭是與你及甲○○3
    人討論後的結論？）丁○○當時跟我表示要去拔攝影鏡頭，
    我說那是廟裡的東西不要去動它，甲○○也勸丁○○不要去
    動攝鏡頭，甲○○有說我們從進來到現在都有被錄影，我回
    答被錄影沒關係，我是來拜拜的，我也不知道為什麼丁○○
    堅持要去拔攝影鏡頭。」等語，已證述其與被告均未參與丁○○竊取監視器分割畫面編號2.之攝影鏡頭之行為，由此更
    可證明丁○○所述係丙○○、被告提議將鏡頭拔下來（偵查
    卷第10頁）云云，顯係卸責之詞。
  (四)綜上所述，公訴人所舉之上開證據均無足資認定被告有公訴
    意旨所指之加重竊盜行為，此外復查無其他積極事證足以為
    證，被告被訴行竊2.號攝影鏡頭之犯行，自屬不能證明。惟
    此部分與前揭論罪科刑部分，依起訴書之記載，有單純一罪
    之關係，爰不另為無罪之諭知，附此敘明。
  (五)本件事證已臻明確，被告聲請詰問證人丙○○，本院認無必
    要，附此敘明。
據上論結，應依刑事訴訟法第369條第1項前段、第364條、第299
條第1項前段，刑法第320條第1項、第30條第1項前段、第2 項、
第47條第1項、第41條第1項前段，刑法施行法第1條之1第1 項、
第2項前段，判決如主文。
本案經檢察官乙○○到庭執行職務。
中    華    民    國     99    年     1    月    19   日
            刑事第五庭  審判長法  官  趙  春  碧
                              法  官  賴  恭  利
                              法  官  何  秀  燕
以上正本證明與原本無異。
不得上訴。
                              書記官  郭  振  祥
中    華    民    國     99    年     1    月    19   日


司法院資訊處製作；財團法人民間司法改革基金會備份。
